臺灣嘉義地方法院民事判決　　　　　　　 96年度訴字第256號
原　　　告　乙○○
訴訟代理人　何永福律師
被　　　告　甲○○○
訴訟代理人　林崑地律師
上列當事人間分割共有物事件，於民國96年6月14日言詞辯論終
結，本院判決如下：
    主  文
兩造共有坐落嘉義縣中埔鄉○○段一一九地號，地目田，面積四
二０七‧一平方公尺土地，分割為如附圖所示：其中甲部分面積
八一一‧九七平方公尺，分歸原告取得；其中乙部分面積三三九
五‧一三平方公尺，分歸被告取得。
訴訟費用由被告負擔百分之八十一，其餘由原告負擔。
    事 實 與 理 由
壹、程序方面：
（一）按訴訟標的之價額，由法院核定。又核定訴訟標的之價額
      ，以起訴時之交易價額為準；無交易價額者，以原告就訴
      訟標的所有之利益為準。民事訴訟法第77條之1第1、2項
      定有明文。次按分割共有物訴訟之訴訟標的價額，以原告
      於起訴時因分割所受利益之價額為準，觀諸同法第77條之
      1第2項、第77條之11規定自明。查本案嘉義縣中埔鄉○○
      段119地號土地（下稱系爭土地）之面積為4207.1平方公
      尺，每平方公尺之公告現值為新台幣（下同）1千元，原
      告持分為千分之193，以此計算本件訴訟標的價額為811,
      950元。被告雖以其曾於92年10月5日以每坪2萬5千元之交
      易價格向訴外人張振春購買與系爭土地相鄰同段54之8地
      號（重測後為同段112地號）土地，並提出土地買賣契約
      書為證，主張系爭土地於起訴時之實際交易價格為每坪2
      萬5千元，經換算結果，本件訴訟標的價額應核定為6,155
      ,875元云云。惟查：
   1、被告所提出鄰地買賣契約，簽訂日期為92年10月5日，出
      賣人為張振春，買受人為被告，買賣標的為「土地：中埔
      鄉○○○段54之8地號。建物標的為中埔鄉隆興村汴頭1之
      8號」，是此份買賣契約書之價款係包含出售房屋之價金
      ，非被告所指單純土地每坪2萬5千元之價金。其次，依卷
      附之中埔鄉○○○段54之8地號土地謄本所示，該筆土地
      自64年3月7日至96年5月11日，其土地所有人均為被告。
      故土地既為被告所有，被告又何須出資向他人購買。是被
      告所提之買賣契約書之真偽，實有存疑。
   2、又土地之公告現值，按諸常情固略低於市價，然近年來經
      由政府機關逐年檢討，適時調整土地公告現值之價額結果
      ，土地之公告現值與市價間差距已逐年縮小。系爭土地於
      起訴時既乏交易價額可供法院核定訴訟標的價額時之參考
      ，則以上開土地之公告現值作為認定原告就訴訟標的所有
      利益之參考依據，於法並無不合；且買賣標的物土地之價
      額高低，常受買賣雙方對於土地之需求、土地坐落位置、
      大小、整體利用，及個人偏好等因素左右。縱被告抗辯其
      於92年10月5日以每坪2萬5千元之交易價格，購買相鄰土
      地確屬真實，然既非系爭土地之交易紀錄，亦難比附援引
      ，逕以上開價額作為系爭土地於起訴時之交易價額。揆諸
      上開說明，本院核定本件訴訟標的價額部分，仍以系爭土
      地之公告現值即811,950元核定之。
貳、實體方面：
一、原告起訴主張：
（一）系爭土地為兩造所共有，原告之應有部分為千分之193，
      被告之應有部分為千分之807。系爭土地並無不能分割之
      情形，兩造亦無不分割之約定，爰依民法第823條之規定
      提起本訴。並聲明：請求判決分割如附圖所示。
（二）就被告主張訴訟標價額核定部分：
   1、被告所提出鄰地買賣契約，簽訂日期為92年10月5日，出
      賣人為張振春，買受人為被告，買賣標的為「土地：中埔
      鄉○○○段54之8地號。建物標的為中埔鄉隆興村汴頭1之
      8號」，就上述買賣內容可知：
    (1)此份買賣契約書之價款係包含出售房屋之價金，被告卻故
      意將每坪2萬5千元扭曲為單純之土地價金。
    (2)此份買賣契約，買受人既為被告，為何該筆土地自64年3
      月7日至96年5月11日，土地所有人均為被告。
   2、同一事件，在台南高分院確定判決，被告以相同證據主張
      本件系爭土地之現有價值應以每坪2萬5千元計算，被告主
      張，已遭最高法院駁回（參96年度台抗字256號裁定）。
二、被告則以：
（一）本件訴訟標的價額應核定為6,155,875元。
   1、被告曾於92年10月5日以每坪2萬5千元之交易價格向訴外
      人張振春購買與系爭土地相鄰、同段54之8地號（重測後
      為同段112地號）土地，並提出土地買賣契約書以資證明
      ，代為訂立「買賣契約書」之代書人林素秋亦可證明，準
      此系爭土地於起訴時之實際交易價格為每坪2萬5千元，則
      經換算結果，本件訴訟標的價額應核定為6,155,875元。
   2、原告對上開契約書之真正並不否認，僅辯稱此份買賣契約
      書之價金包括出售土地及房屋，惟細觀上開契約書，買賣
      標的並不包括地上農舍，原告所言顯係不實。
   3、原告又稱上開契約買受人際為被告，為何該筆土地自64年
      3月7日至96年5月11日，土地所有人均為被告？此係因該
      筆土地訴外人張振春買受時，受限當時農業發展條例每宗
      耕地不得分割及移轉為共有之規定，無法辦理移轉登記，
      是以仍登記於被告名下，直至96年10月5日被告復買回原
      土地。原告不知前述買受與買回之關係，容有誤解。
   4、雖本案訴訟標的價額於前案最高法院96年度台抗字256號
      已有判斷，認為得以政府機關逐年檢討之公告地價核定訴
      訟標的價額，但查系爭119地號及毗鄰112地號土地，已於
      71年11月19日公告為嘉義縣中埔鄉「都市計畫內之吳鳳廟
      特定區」，其西側早已開闢為夜市場，且系爭119 號地號
      土地四週有房屋林立，此均有卷附照片為證，因此近6、7
      年來地價高漲，每坪市價飆高至2萬5千元。前揭補強之新
      證據應足證明系爭土地鄰近之市場交易價額每坪為2萬5千
      元之價值。
（二）本件系爭土地，在法律上不能分割，是原告請求分割並無
      理由：
   1、原告請求分割之系爭土地，其地目為「田」，有原告提出
      附卷之土地登記謄本可稽，核先敘明。
   2、謹按每宗土地分割後每人所有面積未達0.25公頃者，不得
      分割，修正後之農業發展條例第16條第1項定有明文。而
      依該條例第3條第11款復規定：「耕地：指依區域計畫法
      劃定為特定農業區、一般農業區、山坡地保育區及森林區
      之農牧用地。」查系爭土地業經嘉義縣中埔鄉公所列入嘉
      義縣中埔鄉都市計畫土地使用分區之「農業區」，有嘉義
      縣中埔鄉公所簡便行文表可稽。因此系爭土地屬於耕地。
      從而原告請求分割取得附圖甲部分0.0814公頃土地，因未
      達0.25公頃，依據上揭條例第16條第1項規定不得分割。
      共有土地之分割倘有違反此項規定，自應認屬無效，縱當
      事人無異議亦然（最高法院65年台上字563 號判例參照）
      。
   3、綜上說明，本件系爭土地，在法律上不能分割，是本件原
      告請求分割系爭土地，不應准許，應予駁回。
（三）被告基本上不同意分割，但如果一定要分割，同意分得東
      邊的土地（即附圖乙部分土地）
（四）並聲明：1、原告之訴駁回。2、訴訟費用由原告負擔。
三、按各共有人得隨時請求分割共有物；共有物之分割，依共有
    人協議之方法行之，分割之方法不能協議決定者，法院得因
    任何共有人之聲請，命以裁判分割；民法第823條第1項前段
    、第824條第1項、第2項分別定有明文。被告抗辯不同意分
    割云云，與上開法律之規定有違，自屬無據。
四、次按各共有人得隨時請求分割共有物。但因物之使用目的不
    能分割或契約訂有不分割之期限者，不在此限，民法第823
    條第1項定有明文。查兩造共有之系爭土地，原告、被告間
    各以千分之193、千分之807之比例保持共有，且兩造間並無
    不分割之特約等情，業據原告陳明在卷，並有其所提出之系
    爭土地登記第2類謄本在卷足稽，並為被告所不爭執，自堪
    信為實。復按條每宗耕地分割後每人所有面積未達0．25公
    頃者，不得分割。固為農業發展條例第16條第1項前段所明
    定。惟查，系爭土地地目雖為「田」，然依中埔鄉公所96.4
    .17 中鄉證字第4876號簡便行文表所示：「系爭土地依其都
    市計畫土地使用分區編定為農業區」，顯然系爭土地之使用
    分區已依「都市計畫」編定為農業區。而按耕地指依區域計
    畫法劃定為特定農業區、一般農業區、山坡地保育區及森林
    區之農牧用地。農業發展條例第3條第11款定有明文。是如
    依「都市計畫」編定為農業區之土地，即非屬農業發展條例
    所指之「耕地」。故而系爭土地並非農業發展條例所指之「
    耕地」，自不受農業發展條例第16條第1項前段所定「分割
    後每人所有面積未達0．25公頃者，不得分割」之限制。是
    系爭土地並無不能分割情事，且徵諸兩造間就分割方法既各
    有主張，顯已無法協議分割以觀，則被上訴人訴請裁判分割
    ，自無不合，應予准許。
四、茲查，系爭土地之現狀如下：
（一）原告主張使用系爭土地之西邊，但被告否認。
（二）被告訴訟代理人主張系爭土地之全部範圍實施轉作。
（三）原告主張現場土地之西邊香蕉（大約15叢）為其所栽種；
      被告稱原告是在判決確定之後，方栽種之。
（四）被告稱土地北邊之一排檳榔樹為被告所種植，並為原告所
      不爭執。
（五）系爭土地除北邊一排檳榔樹、西邊15叢香蕉外，皆為雜草
      。
（六）系爭土地東邊之房屋為被告所有。
（七）上開各情，業經本院至現場勘驗明確，有勘驗筆錄、地籍
      圖謄本及嘉義縣水上地政事務所96年6月1日之複丈成果圖
      在卷足憑，堪信為真正。
五、法院為裁判分割前，應顧及公平、當事人之聲明、應有部分
    之比例與實際是否相當、共有物之客觀情狀、性質、價格與
    經濟價值、共有利益、各共有人之主觀因素與使用現狀、利
    害關係等因素為綜合判斷。經查，原告主張系爭土地西邊現
    存香蕉（大約15叢）為其所栽種，系爭土地東邊之土地、房
    屋及北邊一排檳榔樹為被告所有，經核原告所提如附圖所示
    之分割方案，符合各共有人目前使用系爭土地之現況，且兩
    造亦同意附圖之分割方案，是本院審酌當事人之聲明、共有
    物之性質、經濟效用及全體共有人之利益等因素，認原告所
    主張如附圖所示之分割方法尚屬適當，爰依此判決如主文第
    1 項所示。
六、按因分割共有物而涉訟，由敗訴當事人負擔訴訟費用顯失公
    平者，法院得酌量情形，命勝訴之當事人負擔其一部，民事
    訴訟法第80條之1定有明文。本件兩造係因分割系爭土地無
    法達成協議而涉訟，但各自所為之行為均為維護自身權益，
    揆諸上揭說明，本件訴訟費用應按兩造於系爭土地之應有部
    分比例負擔始符公平，爰定訴訟費用分擔如主文第2項所示
    。
七、據上論結，原告之訴為有理由，依民事訴訟法第78條、第80
    條之1，判決如主文。
中　　華　　民　　國　　96　　年　　6 　　月　　28　　日
                      民一庭法　官　馮保郎
以上正本係照原本作成
如對本判決上訴須於判決送達後20日內向本院提出上訴狀
中　　華　　民　　國　　96　　年　　6 　　月　　29　　日
                            書記官　王立梅
